臺灣高等法院民事判決　　　　　　　　 93年度家上字第131號
　　上　訴　人
　　即反訴原告　　甲○○
　　特別代理人　　丁○○
　　訴訟代理人　　李蒨蔚律師
　　被　上訴人
　　即反訴被告　　丙○○
　　訴訟代理人　　陳德文律師
當事人間請求離婚等事件，上訴人對於中華民國93年2 月13日台
灣士林地方法院92年度婚字第190 號第一審判決提起上訴，並於
第二審提起反訴，本院於94年1 月18日言詞辯論終結，判決如下
：
    主  文
上訴駁回。
准反訴原告與反訴被告離婚。
反訴被告應給付反訴原告新台幣貳佰壹拾萬肆仟元，並自民國93
年12月1 日起至離婚判決確定之日止，按月給付反訴原告新台幣
壹萬仟元。
其餘反訴駁回。
本訴第二審訴訟費用由上訴人負擔，反訴訴訟費用由反訴被告負
擔。
    事實及理由
一、程序部分：
  (一)按對於無訴訟能力人為訴訟行為，因其無法定代理人或其法
    定代理人不能行代理權，恐致久延而受損害者，得聲請受訴
    法院之審判長，選任特別代理人。無訴訟能力人有為訴訟之
    必要，而無法定代理人，或法定代理人不能行代理權者，其
    親屬或利害關係人，得聲請受訴法院之審判長，選任特別代
    理人。特別代理人於法定代理人或本人承當訴訟以前，代理
    當事人為一切訴訟行為，但不得為捨棄、認諾、撤回或和解
    。民事訴訟法第51條第1、2、4 項有明文規定。查本件離婚
    事件，上訴人因罹精神分裂症，無能力配合參與訴訟程序，
    或辨別利害得失關係而為訴訟上之主張或陳述，有台北市立
    陽明醫院92年3月4日北市陽醫精字第09260145000號函附精
    神鑑定報告書在卷可稽，顯無為訴訟之能力，被上訴人雖為
    其法定代理人，惟於本件訴訟中二人利害相反，無法為上訴
    人之代理人，原審依被上訴人之聲請指定上訴人之母丁○○
    為上訴人之特別代理人，並無不合。所為之選任效力及於本
    院，自得於本院為訴訟行為。被上訴人雖辯稱本件特別代理
    人僅係為被告特別代理人，僅有應訴之權，未經重新選任不
    得為反訴原告之特別代理人，其代理提起反訴不合法云云。
    惟查依前揭民事訴訟法第51條第4項規定並未限制特別代理
    人不得提起反訴，既得代理當事人為一切訴訟行為，自包括
    提起反訴，同條文第2項選任為原告之特別代理人係就獨立
    提起之訴訟而為之規定，本件係就同一訴訟為反訴並不需重
    複選任特別代理人。
  (二)次按民事訴訟法第 572條規定「離婚之訴得於第一審或第二
    審言詞辯論終結前，為訴之變更、追加或提起反訴。」「依
    前項規定得為訴之變更、追加或提起反訴者，不得另行起訴
    ，其另行起訴者，法院應以裁定移送於訴訟繫屬中之第一審
    或第二審法院合併裁判。」「非婚姻事件之訴，以給付家庭
    生活費用或贍養費或扶養之請求得於第一審或第二審言詞辯
    論終結前，為訴之追加或提起反訴；其另行起訴者，法院得
    以裁定移送於訴訟繫屬中之第一審或第二審法院合併裁判。
    」，依據立法理由所載係為求同一婚姻關係之各個紛爭，應
    於一次訴訟中解決。其第3 項所謂給付家庭生活費用，係婚
    姻關係存續中所有生活上之支出，並未逐一區分個人或共同
    生活之支出始得依據本條規定於第二審以反訴為請求，被上
    訴人辯稱本條項僅係指共同生活體之支出，上訴人請求個人
    生活之支出不得反訴請求云云，並無所據，應准上訴人於本
    院提起反訴請求離婚及給付生活費、扶養費及贍養費之訴，
    被上訴人稱不同意追加反訴云云，自無足取，合先敘明。
二、本件被上訴人即反訴被告（下稱被上訴人）陳述略以：兩造
    為夫妻，於民國 72年10月4日結婚，婚後育有雙胞胎陳重揚
    、陳重翔（均75年11月28日生），尚未成年，因上訴人罹患
    精神分裂症，經診斷已難復原，顯屬重大不治之疾病，爰依
    民法第1052條第1項第8款規定訴請離婚。又兩造所生子女目
    前尚未成年，上訴人罹患精神疾病，顯然無法行使或負擔對
    渠等之權利義務，爰請求酌定對於未成年子女權利義務之行
    使或負擔，由被上訴人任之。因個人之生活費與家庭生活費
    用不同，上訴人提起反訴請求生活費，並不合法。且於民法
    第1026條刪除前，其常無正當理由離家，故並無生活費請求
    權。而依新修正民法第1003條之1 規定，其亦無家庭生活費
    用請求權。再者，其於婚姻生活中常無故離家，並非無過失
    ，尚擁有價值新台幣 300多萬元之土地，並無不能維持生活
    之情，故不可請求給付贍養費。況兩造離婚後，上訴人之監
    護人丁○○住在台東縣，故生活費應以該地之標準為計算，
    縱應給付贍養費亦應按月給付，如一次給付併應扣除期前利
    息，且上訴人請求金額亦應扣除政府補助及被上訴人迄今代
    付之療養費等語。爰答辯聲明：(一)上訴部分：(1)上訴駁回。
    (2)第二審訴訟費用由上訴人負擔。(二)反訴部份：(1)反訴駁回
    。(2)反訴訴訟費用由反訴原告負擔。
三、上訴人即反訴原告（下稱上訴人）陳述略以：精神分裂症非
    重大不治之疾病，不符民法第1052條第1項第8款規定離婚理
    由。被上訴人未支付生活費用，於上訴人流落街頭時亦對其
    不聞不問，爰依民法第1052條第1項第3、5 款規定請求判准
    兩造離婚。因被上訴人未支付生活費用，爰依修正前民法第
    1026條規定請求自87年6月1日起至91年6 月27日止之生活費
    ，並依修正後民法第1003條之1及第1116條之1規定請求自91
    年6月28日起之生活費、扶養費，因上訴人
    且兩造婚姻共同居所亦在台北市，故應依台北市之標準計算
    。再者，上訴人於婚姻中並無過失，目前精神狀態已完全無
    謀生能力，上訴人所有之土地屬
    之持份，地上建物屬對造所有，無單獨使用價值，上訴人必
    因判決離婚而陷於生活困難，爰依民法第1057條規定請求被
    上訴人給付贍養費等語，並聲明：(一)上訴聲明：(1)廢棄原判
    決，改判被上訴人第一審之訴駁回。(2)第一、二審訴訟費用
    由被上訴人負擔。(二)反訴聲明部分：(1)請求判准兩造離婚。
    (2)反訴被告應給付反訴原告生活費101萬4000元，並自93 年
    12月1日起，按月給付反訴原告生活費1萬3000元。(3)反訴被
    告應給付反訴原告贍養費 312萬6000元。(4)反訴訴訟費用由
    反訴被告負擔。
四、查夫妻之一方有重大不治之精神病者，他方得訴請離婚，民
    法第1052條第1項第8款定有明文。本款離婚事由係基於目的
    主義所設，夫妻之一方罹患精神病時，足以破壞夫妻婚姻上
    之共同生活，他方即可請求離婚。又按「夫妻之一方有精神
    病時，足以破壞夫妻精神上之共同生活，基於目的主義之理
    由，故定為得請求離婚之原因。因之，只須其精神病之程度
    ，已達於重大不治者，不問其精神病係由遺傳，或因後天所
    得；亦不問其發病曾在結婚前或在結婚之後；更不問是否由
    於可歸責離婚請求權人之原因，均得請求離婚。」（最高法
    院74年台上字第1958號判決意旨參照）。本件上訴人確罹患
    重大不治精神病前已據被上訴人提出台北市立療養院診斷證
    明書為證，並經原審囑託台北市立陽明醫院就上訴人之精神
    狀況進行為鑑定，據覆略以：「綜合何員之生活史、病史及
    鑑定時臨床所見，何員自婚後長期以來、以及目前之精神狀
    態皆處於精神耗弱之程度，惟其在精神病活性症狀（如幻聽
    、幻視、被害妄想、嫉妒妄想等）影響下，其有時會處於心
    神喪失之程度（例如，其對於在屋內能看到工作人員搭飛機
    至台東乙事堅信不疑，其會與幻聽的聲音對談）。其臨床診
    斷為『慢性精神分裂症、妄想型』。」等情，有台北市立陽
    明醫院92年3月4日北市陽醫精字第 09260145000號函附精神
    鑑定報告書在卷可稽（見原審卷第62頁），另台大醫院雖函
    稱：「精神分裂症之治療，以目前醫療水準而言，病患若可
    接受規律之藥物治療、心理社會治療及復健治療，則其症狀
    可達長期穩定緩解，而保有穩定之社會職業功能」云云，但
    其結論亦認為「不同個案可能呈現不同之預（癒）後表現」
    ，有該院函在卷可考（見本院卷第133頁）， 且台大醫院並
    未親自鑑定上訴人本人，查上訴人罹患精神分裂症並據台北
    市立陽明醫院92年3月17日北市陽醫歷字第09260168800號函
    覆稱：「甲○○女士（即上訴人）為『慢性精神分裂症、妄
    想型』之病患，其罹患該疾病將近20年，直到民國90年10月
    才至台北市立療養院治療迄今，其未治療前有被害妄想、忌
    妒妄想、自言自語、自笑等症狀，其接受治療迄今約有4、5
    個月，其仍有幻聽、幻視、自言自語及判斷力不佳之現象。
    其病程進展已成慢性化，對藥物治療之反應不佳，故據以推
    斷其疾病應難以康復，依目前現存之治療方式而言，其應屬
    於重大不治（無法完全康復）之程度。」等語（見原審卷第
    71頁），已經明白表示屬於重大不治之程度，至上訴人所辯
    其精神憂鬱失常，全係婚後被上訴人精神折磨所導致云云，
    然所辯縱屬實在，因民法第1052條第1項第8款之立法不問離
    婚事由是否在結婚之後所生，亦不問是否可歸責於離婚請求
    人之原因而罹患，仍無礙於上訴人被上訴人得訴請離婚。
五、又離婚之訴，當事人得於第一審或第二審言詞辯論終結前，
    附帶請求法院於認被上訴人為有理由時，並定對於未成年子
    之1第1項所明定。次按夫妻離婚者，對於未成年子女權利義
    務之行使或負擔，依協議由一方或雙方共同任之。未為協議
    或協議不成者，法院得依夫妻之一方、主管機關、社會福利
    機構或其他利害關係人之請求或依職權酌定之。又法院決定
    未成年子女權利義務之行使或負擔時，應以未成年子女之利
    益為原則，尤應注意：(一)子女之年齡、性別、人數及健康情
    形，(二)子女之意願及人格發展之需要，(三)父母之年齡、職業
    、品行、健康情形、經濟能力及生活狀況，(四)父母保護教養
    子女之意願及態度，(五)父母子女間或未成年子女與其他共同
    生活之人間之感情狀況。民法第1055條第1項、第1055條之1
    亦有明文。本件被上訴人於離婚之訴附帶請求酌定對於兩造
    所生未成年子女陳重揚、陳重翔權利義務行使負擔之內容及
    方法，法院既認其離婚請求為有理由，自應就其附帶請求部
    分併為判決。經原審囑託財團法人台灣兒童暨家庭扶助基金
    會台北市南區分事務所進行訪視，據覆略以：「(一)案父（即
    被上訴人）與案主們關係親密，經濟狀況無虞，有良好的生
    活環境及支持系統，並已獨立照顧案主們多年，讓案主們接
    受教育，注重其身心發展，因此社工員認為，案父確有條件
    適合監謢照顧案主。案母部分社工員前往受療養的吉田康復
    之家訪問工作人員及案母，了解案母無工作能力、經濟能力
    、親職能力，也缺乏親友的支持系統，社工員評估案母是無
    法監護、照顧案主們的。」等情，有財團法人台灣兒童暨家
    庭扶助基金會台北市南區分事務所91年11月18日華童北家扶
    監字第911160號函附子女監護權歸屬調查報告書及92年1 月
    20日台童北家扶監字第20144號函附子女監護權歸屬調查報
    告書在卷可稽（見原審卷第18頁、50頁）。斟酌前揭建議報
    告意見，並鑑於上訴人罹患精神分裂症，難期擔負教養未成
    年子女陳重揚、陳重翔之責，及兩造未成年子女陳重揚、陳
    重翔均已17歲，皆於原審當庭明確表達希望與被上訴人繼續
    共同生活等情，認兩造所生未成年子女陳重揚、陳重翔其權
    利義務之行使或負擔命由被上訴人任之。
六、反訴請求離婚部分：
  (一)按民法第1052條所規定離婚事由，因夫妻身分不同，為個別
    獨立之事由，故同一訴訟程序，於本訴訴請裁判離婚未判決
    確定前，提起反訴訴請離婚，仍有訴訟利益，為法之所許。
    又按夫妻一方有支付家庭生活費用之義務時，如無正當事由
    不為支付，以致他方不能維持生活，自屬民法第1052條第 1
    項第5款所謂以惡意遺棄他方 (最高法院22年上字第 9220號
    判例參照)。
  (二)查，兩造自72年10月4 日結婚後，即共同生活居住於台北市
    北投區○○街23巷23號房屋，然而，自87年6月1日起，被上
    訴人逕自搬出上開住所，另居住於台北市○○區○○街49巷
    11號2樓，令上訴人1人留住於大興街住所，被上訴人且未再
    支付任何生活費用，上訴人需向親友借款以支應各項生活開
    銷，90年間上訴人因精神恍惚出門在外而流落街頭，被送往
    松山療養院等情，有
    頁、本院卷第48頁），並經證人戊○○證述無訛（見本院卷
    第95頁），且為被上訴人所不爭執，自屬「惡意遺棄他方在
    繼續狀態中」，上訴人上開主張自屬可採，其反訴請求准與
    被上訴人離婚，即屬正當，應予准許。
七、反訴請求給付生活費扶養費部分：
  (一)按修正前民法第1026條規定（91年6月26日公告刪除6月28日
    生效），夫妻法定財產制關於家庭生活費用，除夫無支付能
    力時，由妻就其財產之全部負擔外，以由夫負擔為原則，如
    妻有正當理由而與夫分居時，夫仍應負擔妻之生活費用即家
    庭生活費用，此與法定扶養義務不同。至於生活費用給付之
    方法兩造如未協議時，自得由法院斟酌情形定之 (最高法院
    50 年台上字第2737號、38年台上字第18號判例參照)。是家
    庭生活費用雖與法定扶養義務不同，但妻之生活費，有正當
    理由未與夫共同生活，仍得請求個人生活費。又現行民法雖
    將民法第1026條於夫妻財產制中刪除，但在婚姻之普通效力
    中增訂第1003條之1第1項規定「家庭生活費用，除法律或契
    約另有約定外，由夫妻各依其經濟能力、家事勞動或其他情
    事分擔之。」，與第1116之1 條「夫妻互負扶養義務」為不
    同之規定，雖不規定由夫負擔，但亦認定於離婚判決確定前
    之婚姻關係存續中，有經濟能力者有負擔家庭生活費用義務
    ，無經濟能力者之生活費得請求配偶一方負擔，至於係請求
    生活費用或扶養義務，應由權利人自行決定。
  (二)查，被上訴人經濟能力優渥，上訴人經濟能力困窮，生產後
    上訴人未出外工作在家從事家事勞動由被上訴人提供生活費
    用，被上訴人自87年6月1日起即未再支付任何生活費用，已
    如前述，因此，上訴人為求生活因此告貸積欠親友債務，對
    被上訴人尚未給付之生活費，核屬必要，自仍得請求。從而
    ，自87年6月1日起至91年6 月27日止，上訴人依據修正前民
    法第1026條規定，自91年6 月28日起至93年11月30日止，於
    夫妻共同生活仍有回復可能時依據修正後民法第1003條之 1
    請求給付生活費，及於共同生活已無回復可能時依民法第
    1116條之1規定，請求給付扶養費，洵屬正當，應予准許。
  (三)按行政院主計處公布之「每人每月最低生活費用標準」為基
    準，即每人每月1 萬3000元，因上訴人
    在婚姻關係中之共同居所亦係台北市，且上訴人居住療養院
    所在台北市，之前相關就診資料均在台北市，故依台北市之
    標準請求為合理，仍需繼續治療，以每月13,000元計算，87
    年6月1日起至93年11月30日止，被上訴人共積欠78個月之生
    活費，共101萬4000元（計算式為13,000元/月×78月＝1,01
    4,000 元）。
  (四)因上揭期間被上訴人曾代付吉田康復之家療養費11萬2000元
    、押金1萬6000元、市立療養院療養費3萬元，合計15萬8000
    元，為上訴人所不爭執，被上訴人主張扣除為有理由（被上
    訴人係主張於贍養費項下扣除，惟此費用為生活關係存續中
    之支出，本院認為應於生活費項目下扣除），經扣除後上訴
    人得請求之金額為85萬6000元。
  (五)其次，在兩造婚姻關係存續中，被上訴人均仍有按月給付生
    活費之義務，故上訴人另請求自93年12月1 日起至兩造判准
    離婚確定之日止，按行政院主計處公布之「每人每月最低生
    活費用標準」（見本院卷第50頁）為基準，上訴人於兩造分
    。逾此其請求則無理由，應予駁回。
八、反訴請求贍養費部分
  (一)按，夫妻無過失之一方，因判決離婚而陷於生活困難者，他
    方縱無過失，亦應給與相當之贍養費，民法第1057條定有明
    文。次按民法1057條之贍養費乃為填補婚姻上生活保持請求
    權之喪失而設，其給予範圍應以權利人個人之生活所需而定
    。本件離婚理由，被上訴人係主張上訴人罹患重大不治之精
    神病，上訴人則主張被上訴人惡意遺棄，就離婚原因而言上
    訴人顯無過失，自得請求贍養費。被上訴人雖辯稱婚姻中上
    訴人諸多胡鬧云云，未具體陳明並舉證，上訴人縱有言語失
    常，亦屬精神病之症狀，無故意過失可言，仍不得拒絕給付
    。
  (二)查被上訴人擔任學校體育組長，每月薪水約6萬元，名下有4
    間公寓之租金收入，另有共有之土地及不動產，每月高爾夫
    球場球費即花費1萬5000 元，有訪視調查報告可參 (見原審
    卷第19頁) ，經濟能力確實足以負擔上訴人之醫療及生活費
    用。反之，上訴人目前之精神狀態失常，完全沒有謀生能力
    ，就生活等費用全無能力負擔，勢將因判決離婚而陷於生活
    困難，被上訴人自應給付贍養費，俾上訴人得用以支付醫療
    及生活費等。如前述，上訴人必需在台北租屋居住，特別代
    理人雖為監護人，但非以特別代理人台東之住所為住所，因
    離婚後上訴人不得主張繼續居住於被上訴人所有房舍，需另
    尋覓居住處所，依行政院主計處第3局提出之「住宅狀況調
    查專案研析」（見本院卷第74頁）指出，台北市平均每戶租
    金1 萬3870元，再加計上訴人所主張基本生活費用及醫療費
    用至少需每月1萬3000元， 因以此金額計算生活費，在台北
    市不可能包含住居處所之租金，此兩部分應併計，被上訴人
    稱生活費1萬3000元已含租屋費， 不合經驗法則，並非可採
    ，上訴人請求被上訴人每月應給付贍養費2萬6000元， 為合
    理，應予准許。至於重度精神病患政府每月是否補助6, 000
    元，為政府社會福利政策，且補助可能因政策變動隨時改變
    ，不得作為被上訴人扣減不給付之理由。
  (三)查，被上訴人為 47年9月11日生，現年46歲，職業為公立小
    學教師，依學校教職員退休條例第3條規定：「任職5年以上
    年滿60歲者或任職滿25年者得申請退休」，以被上訴人25歲
    開始就業起算，至50歲即任職滿25年，被上訴人現年46歲，
    工作年限至少尚有4 年，因上訴人所需之治療必須是長期之
    藥物治療 (參閱本院卷第63、66頁專文)，以每月26000元計
    算，合計4年之贍養費為124萬8000元（26,000 ×12 ×4 =
    1,248,000），被上訴人應給付予上訴人作為生活之保障，
    因此種保障係因為法律規定作為無過失離婚之一方生活之擔
    保，避免憑添社會問題，並非法律上所規定應分期給付之債
    務，故其請求一次付清尚無不合，又物價指數因通貨膨脹逐
    年上漲，足以扣抵利息收入，被上訴人抗辯稱應分期給付或
    若一次給付應扣除中間利息云云，均與贍養費之本質不合，
    不足為採。
  (四)末按，被上訴人雖一再聲稱其曾贈與土地予上訴人，被上訴
    人非生活困難，故不符請求贍養費之要件，且其願意代協助
    將該土地變現，可獲現金3 百多萬元云云。惟查，所指之土
    地，經贈與雖已經屬於上訴人所有，但僅係被上訴人所有房
    屋基地之土地應有部分所有權而已，該基地若未連同其上之
    房屋一併出售，依據公寓大廈管理條例規定，根本無從獨立
    出售變現或出租，其次，被上訴人聲稱可協助將該土地變現
    云云，但又表示不同意一次給付云云，強求買賣價金一定要
    分期付款，不合買賣習慣，顯然欠缺誠意，足證所稱「可變
    現」云云，並非可取，上訴人生活仍將陷於困難，自得請求
    贍養費。
九、合計上訴人得請求生活費、扶養費及贍養費之金額為210 萬
    4000元（856,000+1,248,000=2,104,000），另自93年12月1
    日起至兩造判准離婚確定時止，被上訴人應按月給付上訴人
    生活費1萬3000元。
十、綜上所述，被上訴人本訴離婚之主張為可採，上訴人所辯精
    神病非重大難治被上訴人不得主張離婚之辯解為不足採。又
    上訴人以惡意遺棄為由反訴請求離婚，並訴請給付生活費及
    贍養費均屬有據，此部分被上訴人辯詞不足憑採，惟上訴人
    得請求之金額分別審酌如前。從而，被上訴人請求裁判離婚
    ，為有理由，應予准許。是則原判決准許離婚，並定對於未
    成年子女陳重揚、陳重翔之權利義務行使負擔由被上訴人任
    之，經核於法並無不合。上訴論旨求予廢棄改判，為無理由
    ，應予駁回。上訴人反訴請求裁判離婚，亦應予准許，被上
    訴人並應給付上訴人210萬4000元，並自93年12月1日起至離
    婚判決確定之日止，按月給付新台幣1萬3000元。 上訴人逾
    此之請求則無理由，應予駁回。
十一、證人即上訴人舅舅戊○○所稱上訴人從小嬌生慣養不懂規矩
    等語（見本院卷第95、96頁），係長輩教訓晚輩之言詞，證
    人即被上訴人嫂嫂乙○○○之證述，僅為兩造自上訴人生產
    後相處不融洽之證明（見本院卷第107頁），非上訴人於本
    件離婚原因有過失之證據，再上訴人縱曾因竊盜被判刑，亦
    與本件離婚無關，不可作為被上訴人不給付之依據。因本案
    事證已臻明確，兩造其餘主張陳述及所提之證據，均毋庸另
    予審酌，附此敘明。
十二、據上論結，本件上訴為無理由，反訴為一部有理由一部無理
    由，依民事訴訟法第449條第1項、第78條、第463條、第79
    條，判決如主文。
中　　華　　民　　國　　94　　年　　2 　　月　　1 　　日
　　　　　　　　　　民事第七庭審判長法　官　鄭三源
　　　　　　　　　　　　　　　　　　法　官　王聖惠
　　　　　　　　　　　      　　　　法　官　黃嘉烈
正本係照原本作成。
如不服本判決，應於收受送達後二十日內向本院提出上訴書狀，
其未表明上訴理由者，應於提出上訴後二十日內向本院補提理由
書狀（均須按他造當事人之人數附繕本）上訴時應提出委任律師
或具有律師資格之人之委任狀；委任有律師資格者，另應附具律
師資格證書及釋明委任人與受任人有民事訴訟法第四百六十六條
之一第一項但書或第二項（詳附註）所定關係之釋明文書影本。
中　　華　　民　　國　　94　　年　　2　　 月　　 2　　 日
　　　　　　　　　　　　　　　　　　書記官　倪淑芳
附註：
民事訴訟法第四百六十六條之一（第一項、第二項）：
對於第二審判決上訴，上訴人應委任律師為訴訟代理人。但上訴
人或其他法定代理人具有律師資格者，不在此限。
上訴人之配偶、三親等內之血親、二親等內之姻親，或上訴人為
法人、中央或地方機關時，其所屬專任人員具有律師資格並經法
院認為適當者，亦得為第三審訴訟代理人。